【裁判字號】    95,台上,4562
【裁判日期】    950817
【裁判案由】    重利
【裁判全文】
最高法院刑事判決            九十五年度台上字第四五六二號
    上  訴  人  甲○○
                        70號.
                乙○○
                        73號.
                丙○○
                        70號.
    上 列一 人
    選任辯護人  蔡碧仲律師
上列上訴人等重利案件，不服台灣高等法院台南分院中華民國九
十二年十二月十七日第二審更審判決（九十二年度上更(一)字第三
九四號，起訴案號：台灣台南地方法院檢察署八十八年度偵字第
八五八一號），提起上訴，本院判決如左：
    主  文
原判決撤銷，發回台灣高等法院台南分院。
    理  由
本件原判決認定上訴人甲○○前於民國八十三年間因犯傷害等罪
，經台灣台南地方法院判處有期徒刑五月確定，同年九月八日易
科罰金執行完畢，仍不知悔改。自八十六年七月間起連續在中華
日報刊登「支票貼現、聯絡電話：0000000號、洽林先生
」之廣告，對外自稱「林先生」，經營俗稱之地下錢莊。並召上
訴人乙○○、丙○○基於共同犯意之聯絡，以乘他人急迫，貸以
金錢，而取得與原本顯不相當之重利，並均以之為業。其方式為
向去借款者，以貸款新台幣（下同）每一萬元每十五天收取一千
五百元（合月息百分之卅）及每一萬元每月收取二千元（合月息
百分之廿）之重利。並於八十六年七月十六日及十月十三日，甲
○○、乙○○、丙○○三人兩次各出借一百萬元予丁○○，均以
月息百分之卅計算利息；另於八十七年七月間，由甲○○獨自借
款四十五萬元予涂秀雲，借款期間逾一個月。月息百分之廿，由
涂秀雲簽發台灣中小企業銀行永康分行第0000000號，八
十七年八月十四日期，面額卅五萬元及同行第0000000號
，八十七年八月十七日期，面額十九萬五千元支票二紙，交付甲
○○，以償還本利；嗣因丁○○未能如期償還全部之借款及利息
，乃於八十八年三月間，由丁○○交付如原判決附表貳所示十一
張合計一千一百八十三萬八千五百元支票予甲○○等三人，供作
清償丁○○積欠之借款本息。甲○○收受支票及提領款項，均以
附表壹所示，由不知情之友人胡金芳、張清棋名義所開立銀行帳
戶進出。嗣因丁○○未如期償還，甲○○等三人不斷索債，丁○
○乃報警，經警於八十八年七月七日下午五時許，在台南縣永康
市○○街二二八巷十一號查獲，並循線扣得甲○○所有如附表壹
所示供貸款所用各物與附表貳所示並上揭涂秀雲簽發，合計十三
張支票等情。因而撤銷第一審判決，改判仍論處上訴人等共同乘
他人急迫，貸以金錢，而取得與原本顯不相當之重利為常業（甲
○○累犯）罪刑。固非無見。
惟查：(一)、刑法重利罪之成立，係以乘人急迫、輕率或無經驗，
貸以金錢或其他物品，而取得與原本顯不相當之重利為構成要件
。原判決事實認定上訴人等於八十六年七月十六日及十月十三日
，兩次各出借一百萬元予丁○○，均以月息百分之卅計算利息；
因丁○○未能如期償還全部之借款及利息，乃於八十八年三月間
，由丁○○交付如原判決附表貳所示十一張合計一千一百八十三
萬八千五百元支票予甲○○等三人，供作清償丁○○積欠之借款
本息。上訴人甲○○一再辯稱：扣案之涂秀雲支票部分五十四萬
五千元，連同告訴人支票部分一千一百八十三萬八千五百元，金
額共一千二百五十二萬五千五百元，若均為重利所得，因支票均
經退票，涂秀雲與告訴人部分均分毫未得，而刑法第三百四十五
條之常業重利並未處罰未遂犯，本件重利罪根本無從成立等語。
究竟上訴人所辯如何不足採，原判決並未說明。自嫌理由欠備。
(二)、不論有罪或無罪之判決，其所記載之理由，前後必須互相適
合，且對同一證據資料所為價值之判斷，先後亦須相一致，否則
即屬判決理由矛盾之違法，自足構成撤銷之原因。原判決以甲○
○自白借款給涂秀雲，係以月息廿分計算，並持有卷附二張支票
，且蔡某與證人涂秀雲未熟，作為蔡魁孝不利判斷之基礎〔見原
判決第六頁理由二（三）〕。然甲○○同於警詢自白借款予王慶
章，收取月息二十分之利息，並經扣得王慶章所簽發之支票在卷
。涂秀雲於原審證稱對於給付利息若干不復記憶，雖王慶章經傳
並未到庭證述利息若干及有何急迫之情形，但甲○○既在中華日
報登載經營地下錢莊廣告，甲○○並不認識王慶章與涂秀雲部分
近似。原判決似在相同證據資料（被告自白、支票、重利廣告）
，而為價值判斷不一致之判決，即難謂無判決理由矛盾之違法。
(三)、原判決事實記載「甲○○收受支票及提領款項，均以原判決
附表壹所示，由不知情之友人胡金芳、張清棋名義所開立銀行帳
戶進出」，對於附表壹胡金芳、張清棋名義之印章、存款簿、支
票代收簿，事實記載屬甲○○所有（見原判決第三頁第三、四行
）；惟理由欄卻謂「但查依被告甲○○所稱【胡金芳、張清棋分
別將渠等之印章、存款簿、支票代收簿借其使用】，並無証據足
証胡金芳、張清棋已將上開之物移轉所有權與被告甲○○等人，
自難認係被告甲○○等人所有」（見原判決第十一頁第三、四行
）。其事實記載與理由說明不相一致，亦屬判決理由矛盾之違法
。以上或為上訴意旨所指摘，或為本院得依職權調查之事項，應
認原判決仍有發回更審之原因。又1.證人王慶章雖經原審於於九
十二年十一月二十四日依戶政機關同月二十二日函復之住址函郵
送達，但經郵局於十一月三日送達結果因遷移新址不明而退回，
原審既認有傳訊該王某之必要，而予傳訊，惟未再行函查該證人
有無於十月二十二日後遷移戶籍情事要有未周。2.刑法已於九十
四年二月二日修正公布，自九十五年七月一日起施行，刪除（第
三百四十五條）常業犯之規定，案經發回，應併注意比較適用，
附為敘明。
據上論結，應依刑事訴訟法第三百九十七條、第四百零一條，判
決如主文。
中    華    民    國  九十五  年    八    月   十七   日
                      最高法院刑事第四庭
                          審判長法官  吳  雄  銘
                                法官  池  啟  明
                                法官  劉  介  民
                                法官  郭  毓  洲
                                法官  韓  金  秀
      本件正本證明與原本無異
                                      書  記  官
中    華    民    國  九十五  年    八    月          日
                                                      Ｅ


司法院資訊處製作；財團法人民間司法改革基金會備份。
